臺灣臺東地方法院刑事判決
111年度原訴字第18號
公  訴  人  臺灣臺東地方檢察署檢察官              
被      告  陳建全



            陳智傑


選任辯護人  李美慧律師(法律扶助)          
上列被告因違反廢棄物清理法案件，經檢察官提起公訴（110年
度偵字第3330號），本院於準備程序進行中，因被告就被訴事實
為有罪之陳述，經告知簡式審判程序意旨，並聽取當事人之意見
後，本院合議庭裁定由受命法官獨任依簡式審判程序審理，判決
如下：
    主      文
甲○○共同犯廢棄物清理法第四十六條第四款前段之非法清理廢棄
物罪，處有期徒刑陸月，如易科罰金，以新臺幣壹仟元折算壹日
。緩刑貳年，並應於判決確定後陸月內，向公庫支付新臺幣拾萬
元。
乙○○共同犯廢棄物清理法第四十六條第四款前段之非法清理廢棄
物罪，累犯，處有期徒刑陸月，如易科罰金，以新臺幣壹仟元折
算壹日。
    事實及理由
一、適用簡式審判程序之有罪判決書之製作，準用第454條之規
    定，刑事訴訟法第310條之2定有明文。本案犯罪事實及證據
    ，除證據並所犯法條欄一應補充「被告甲○○、乙○○於本院準
    備程序及審理中之自白」，其餘均引用如附件檢察官起訴書
    之記載。
二、論罪科刑
(一)按從事廢棄物清除業務者，應向直轄市、縣（市）主管機關
    或中央主管機關委託之機關申請核發公民營廢棄物清除機構
    許可文件後，始得受託清除廢棄物業務，廢棄物清理法第41
    條第1 項定有明文。是同法第46條第4款所謂未依第41條第1
    項規定領有廢棄物清除許可文件者，自係指從事廢棄物清除
    業務，而未經申請核發許可文件者及非從事廢棄物清除業務
    ，而無法申請核發許可文件者而言（最高法院91年度台上字
    第5905號判決意旨參照）；且行為人亦不以公民營廢棄物清
    除處理機構為限，凡未領有許可證或核備文件而從事廢棄物
    貯存、清除、處理者，即足當之（最高法院92年度台上字第
    1213號判決意旨參照）。再者，廢棄物清理法第46條第4款
    所規定之犯罪構成要件行為，計有「貯存」、「清除」及「
    處理」三者，其中所謂「貯存」，指一般廢棄物於回收、清
    除、處理前，放置於特定地點或貯存容器、設施內之行為；
    「清除」乃指①收集、清運：指以人力、清運機具將一般廢
    棄物自產生源運輸至處理場（廠）之行為，②轉運：指以清
    運機具將一般廢棄物自產生源運輸至轉運設施或自轉運設施
    運輸至中間處理或最終處置設施之行為；至於「處理」則包
    含①中間處理：指一般廢棄物在最終處置或再利用前，以物
    理、化學、生物、熱處理、堆肥或其他處理方法，變更其物
    理、化學、生物特性或成分，達成分離、中和、減量、減積
    、去毒、無害化或安定之行為；②最終處置：指將一般廢棄
    物以安定掩埋、衛生掩埋、封閉掩埋或海洋棄置之行為；③
    再利用：指將一般廢棄物經物理、化學或生物等程序後做為
    材料、燃料、肥料、飼料、填料、土壤改良或其他經中央主
    管機關會商中央目的事業主管機關認定之用途行為，此復經
    行政院環境保護署依廢棄物清理法第12條第1項授權訂定之
    「一般廢棄物回收清除處理辦法」第2條第7款、第11款及第
    13款規定明確。經查，由家戶或其他非法事業所產生之糞尿
    ，足以污染環境衛生，自屬廢棄物清理法第2條第2項第1款
    規定之一般廢棄物，被告抽取收集家庭化糞池糞便排泄物，
    並將抽取完成之排泄物運輸至馬亨亨排水大圳傾倒、棄置之
    行為，依上開說明，其所為即屬從事一般廢棄物之清除，且
    本案被告未領有廢棄物清除、處理許可文件，即從事廢棄物
    之清除。
(二)次按集合犯乃其犯罪構成要件中，本就預定有多數同種類之
    行為將反覆實行，立法者以此種本質上具有複數行為，反覆
    實行之犯罪，歸類為集合犯，特別規定為一個獨立之犯罪類
    型；而廢棄物清理法第46條第4款之非法清理廢棄物罪，係
    以未依同法第41條第1項規定領有廢棄物清除、處理許可文
    件而受託清除、處理廢棄物者為犯罪主體，再依該第41條第
    1項前段以觀，可知立法者顯然已預定廢棄物之清除、處理
    行為通常具有反覆實行之性質，是本罪之成立，本質上即具
    有反覆性，而為集合犯（最高法院107年度台上字第4178號
    判決理由參照）。查被告固有陸續2次載運一般事業廢棄物
    至馬亨亨排水大圳棄置等複數行為存在，然揆諸前開說明，
    該等反覆實行之行為已為廢棄物清理法第46條第4款之犯罪
    構成要件所預定、包括，為「集合犯」，自仍僅論以一罪。
(三)核被告2人所為，均係犯廢棄物清理法第46條第4款前段之非
    法清理廢棄物罪。又被告二人就上開犯行，有犯意聯絡及行
    為分擔，應依刑法第28條規定，論以共同正犯。 　　
(四)查被告乙○○前因公共危險案件，經本院以106年度東原交簡
    字第485號判決判處有期徒刑2月確定，於107年8月26日徒刑
    執行完畢，此有臺灣高等法院被告前案紀錄表附卷可查，是
    被告乙○○係受有期徒刑執行完畢後，5年以內故意再犯本案
    有期徒刑以上之各罪，為累犯，惟考量被告構成累犯之犯罪
    紀錄，與本案罪名、犯罪類型均不相同外，且其執行 完畢
    已逾3年，期間均無犯罪之紀錄，本院認尚難以被告上述曾
    犯公共危險案件之事實，逕自推認被告有犯本罪之特別惡性
    或有何累犯立法意旨之刑罰感應力較低，而有加重其刑之必
    要，爰裁量不予加重本刑（司法院釋字第775號解釋意旨參
    照）。　　
(五)均裁量依刑法第59條規定酌減其刑
  1.按刑法第59條規定，犯罪之情狀可憫恕者，得酌量減輕其刑
    ，同法第57條規定，科刑時應審酌一切情狀，尤應注意左列
    事項（共10款）為科刑重輕之標準，兩條適用上固有區別，
    惟所謂「犯罪之情狀」與「一切情形」云云，並非有截然不
    同之領域，於裁判上酌減其刑時，應就犯罪一切情狀（包括
    第57條所列舉之10款事項) ，予以全盤考量，審酌其犯罪有
    無可憫恕之事由（即判例所稱有特殊之原因與環境等等，在
    客觀上足以引起一般同情，以及宣告法定低度刑，是否猶嫌
    過重），以為判斷。故適用第59條酌量減輕其刑時，並不排
    除第57條所列舉10款事由之審酌（最高法院70年度第6 次刑
    事庭會議決議參照）
　2.經查，被告2人於偵查中俱稱其等係於110年3月中開始為本
    案行為（見偵卷第13、21頁），且依卷證資料，尚無證據足
    佐其等前尚有類似觸法行為，足證其等犯罪情狀尚非甚鉅。
    再衡以被告甲○○稱：其犯罪動機係看到有人在本案地點倒廢
    水，所以才會去倒，其多次向環保局反應臺東無排水肥的地
    方，但都沒有下文，臺東出一台車要新臺幣(下同)2,000元
    ，開到外縣市會虧錢等語（見偵卷第13、99頁），足認其等
    並非自始心存棄置本案廢棄物在本案地點之惡意；又被告乙
    ○○稱：伊係聽從老闆即被告甲○○指示於本案地點排放水肥，
    有無領有廢棄物清除、處理許可文件都是老闆在處理，伊不
    清楚細節等語（見偵卷第21頁），堪認其等主觀惡性亦非重
    大。末於偵查即本院審理中被告2人均坦承不諱，犯後態度
    尚屬良好（見偵卷第99頁、本院卷第54至56頁），可見其犯
    罪情節尚稱輕微，縱然科以法定最低度刑有期徒刑1年，仍
    嫌過重，實屬情輕法重，爰適用刑法第59條之規定，酌量減
    輕其刑。
(六)爰以行為人之責任為基礎，審酌被告2人均未領有廢棄物清
    除許可文件，猶將本案廢棄物載運至馬亨亨排水大圳棄置，
    所為固非可取。惟念及其等之犯罪情狀、主觀惡性均非重大
    ，犯後態度亦堪良好，兼衡被告甲○○、乙○○於本院審理中分
    別自述高職畢業之智識程度、從事廢棄物清理之職業背景、
    月收入約3萬8,000元、已婚、需扶養未成年子女1名及配偶
    、家家庭經濟狀況普通；高中肄業之智識程度、從事廢棄物
    清理之職業背景、月收入約2萬多元、離婚、需扶養未成年
    子女1名及父母、家庭經濟狀況普通等一切情狀（見本院卷
    第58頁），爰分別量處如主文所示之刑，並均諭知易科罰金
    之折算標準。　
(七)被告甲○○未曾因故意犯罪受有期徒刑以上刑之宣告，有臺灣
    高等法院被告前案紀錄表1份在卷可稽，其因一時失慮，致
    偶罹刑典，且犯後始終坦承犯行不諱，信其等歷此偵審程序
    及科刑教訓後，應知所警惕，當無再犯之虞，本院因認宣告
    之刑以暫不執行為適當，爰均依刑法第74條第1項第1款規定
    ，宣告緩刑2年，以期自新。惟為敦促其等深切記取教訓，
    避免其等再度犯罪，爰參酌其等犯罪支配程度之高低等節，
    併依刑法第74條第2項第4款規定，命其等應於判決確定後6
    月內，向公庫支付如主文所示之金額，冀能使其等確實明瞭
    其行為所造成之危害，且此部分依同條第4項規定，得為民
    事強制執行之名義。倘其等違反上揭所定負擔情節重大，足
    認原宣告之緩刑難收其預期效果，而有執行刑罰之必要，依
    刑法第75條之1第1項第4款規定，檢察官得聲請撤銷其等緩
    刑之宣告，併此敘明。
三、沒收　　
　　至車牌號碼000-0000號自用小貨車1輛，固為獨資商號全一
    企業社之負責人即被告陳健全所有，且係被告2人共同為本
    案犯行所用之機具，業經被告陳健全於本院審理中所自陳（
    見本院卷第47頁），並有現場照片、車輛詳細資料報表在卷
    可稽（詳警卷第37至49頁、第71頁），惟考量該自用小貨車
    係被告公司營運抽水肥所必需，客觀上非專供本案犯行所用
    ，且價格昂貴(購入價約150萬元)，亦非屬違禁物等節，認
    若予宣告沒收，顯有過苛之虞，亦欠缺刑法上制裁犯罪、預
    防犯罪之重要性，爰依刑法第38條之2第2項規定，不予宣告
    沒收。
據上論斷，應依刑事訴訟法第273條之1第1項、第299條第1項前
段、第310條之2、第454條第2項，廢棄物清理法第41條、第46條
第4款前段，刑法第11條前段、第28條、第55條、第47條第1項、
第59條、第41條第1項前段、第74條第1項第1款、第2項第4款，
判決如主文。
本案經檢察官謝慧中提起公訴，檢察官丙○○到庭執行職務。
中　　華　　民　　國　　111 　年　　3 　　月　　30　　日
                  刑事第一庭    法  官  施伊玶
以上正本證明與原本無異。
如不服本判決應於收受送達後20日內向本院提出上訴書狀，並應
敘述具體理由；其未敘述上訴理由者，應於上訴期間屆滿後20日
內向本院補提理由書（均須按他造當事人之人數附繕本）。「切
勿逕送上級法院」。告訴人或被害人對於本判決如有不服，請書
具不服之理由狀，請求檢察官上訴者，其上訴期間之計算係以檢
察官收受判決正本之日期為準。　　　　　　　　　
　　　　　　　　                書記官  劉嘉綸　
中　　華　　民　　國　　111 　年　　3 　　月　　31　　日

附錄論罪科刑法條
廢棄物清理法第46條
有下列情形之一者，處一年以上五年以下有期徒刑，得併科新臺
幣一千五百萬元以下罰金：
一、任意棄置有害事業廢棄物。
二、事業負責人或相關人員未依本法規定之方式貯存、清除、處
    理或再利用廢棄物，致污染環境。
三、未經主管機關許可，提供土地回填、堆置廢棄物。
四、未依第四十一條第一項規定領有廢棄物清除、處理許可文件
    ，從事廢棄物貯存、清除、處理，或未依廢棄物清除、處理
    許可文件內容貯存、清除、處理廢棄物。
五、執行機關之人員委託未取得許可文件之業者，清除、處理一
    般廢棄物者；或明知受託人非法清除、處理而仍委託。
六、公民營廢棄物處理機構負責人或相關人員、或執行機關之人
    員未處理廢棄物，開具虛偽證明。
附件：
臺灣臺東地方檢察署檢察官起訴書
                                     110年度偵字第3330號
　　被　　　告　甲○○　男　32歲（民國00年0月00日生）
　　　　　　　　　　　　住臺東縣○○市○里里○○○路000
　　　　　　　　　　　　　巷00號
　　　　　　　　　　　　國民身分證統一編號：Z000000000號
　　　　　　　　乙○○　男　29歲（民國00年0月00日生）
　　　　　　　　　　　　住臺東縣○○○鄉○○村0鄰○○00
　　　　　　　　　　　　　號
　　　　　　　　　　　　居臺東縣○○市○○路0段000巷00號
　　　　　　　　　　　　國民身分證統一編號：Z000000000號
上列被告等因違反廢棄物清理法案件，已經偵查終結，認應提起
公訴，茲將犯罪事實及證據並所犯法條分敘如下：
　　　　犯罪事實
一、甲○○為址設臺東縣○○市○○○路000巷00號之獨資商號「全一企
    業社」負責人，乙○○為受僱於全一企業社之員工。甲○○及乙
    ○○均明知從事廢棄物清除、處理業務，應向主管機關申請核
    發公民營廢棄物清除處理機構許可文件後，始得受託清除、
    處理廢棄物業務，竟共同基於未向主管機關申請核發廢棄物
    清除、處理機構之許可文件，即從事廢棄物清除之犯意聯絡
    ，擅自向家戶民眾承攬收受家庭化糞池糞便排泄物（俗稱水
    肥車）以每車（1公噸）新臺幣（下同）2,500元作為清除家
    庭化糞池糞便排泄物之價金，從事化糞池糞便排泄物之清除
    ，並分別於110年9月1日15時30分許、110年9月2日9時54分
    許，由甲○○駕駛車牌號碼000-0000號自用小貨車搭載乙○○，
    前往位於臺東市○○段0000地號之馬亨亨排水大圳（下稱馬亨
    亨排水大圳），由甲○○指揮乙○○將其等收得之家庭化糞池糞
    便排泄物任意傾倒於馬亨亨排水大圳，而以此方式從事廢棄
    物之清除行為。嗣經臺東縣環境保護局以攝影設備錄得上開
    情事，始查悉上情。
二、案經內政部警政署保安警察第七總隊第九大隊報告偵辦。
　　　　證據並所犯法條
一、證據清單暨待證事實
編號 證　據　清　單 待　　證　　事　　實 1 被告甲○○於警詢及偵查中之供述 1.證明其為全一企業社負責人，被告乙○○為全一企業社員工之事實。 2.證明其明知其等未合法領有廢棄物清除、處理之許可文件之事實。 3.證明其以1車2,500元之對價抽取家庭化糞池糞便排泄物後，與被告乙○○於犯罪事實欄一所載時間，由其駕駛上開自用小貨車搭載被告乙○○前往馬亨亨排水大圳後，指示被告乙○○排放家庭化糞池糞便排泄物之事實。 2 被告乙○○於警詢及偵查中之供述 1.證明被告甲○○為全一企業社負責人，其為全一企業社員工之事實。 2.證明其受被告甲○○指示，抽取家庭化糞池糞便排泄物後，與被告甲○○於犯罪事實欄一所載時間，由被告甲○○駕駛上開自用小貨車搭載其前往馬亨亨排水大圳，並指示其排放家庭化糞池糞便排泄物之事實。 3 偵破報告、臺東縣環境保護局會勘紀錄單、臺東縣環境保護局110年9月16日環稽字第1100031206號函、臺東縣政府107年6月7日府財商字第1070117162號函及全一企業社商業登記抄本各1份、刑案現場照片14張 佐證全部犯罪事實 
二、按廢棄物清理法第46條第4款前段之非法清理廢棄物罪，係
    以未依同法第41條第1項規定領有廢棄物清除、處理許可文
    件而受託清除、處理廢棄物者為犯罪主體。次按，廢棄物清
    理法第46條第4款之貯存、清除或處理廢棄物之行為，均統
    稱「非法清理廢棄物罪」，而所謂「清除」，則指事業廢棄
    物之收集、運輸行為（最高法院107年度台上字第 1951號判
    決、110年度台上字第5334號判決意旨參照）；所謂「處理
    」，係指：(一)中間處理：指事業廢棄物在最終處置或再利
    用前，以物理、化學、生物、熱處理或其他處理方法，改變
    其物理、化學、生物特性或成分，達成分離、減積、去毒、
    固化或穩定之行為。(二)最終處置：指衛生掩埋、封閉掩埋
    、安定掩埋或海洋棄置事業廢棄物之行為。(三)「再利用」
    ：指事業機構產生之事業廢棄物自行、販賣、轉讓或委託做
    為原料、材料、燃料、填土或其他經中央主管機關及目的事
    業主管機關認定之用途行為，並應符合其規定者而言（最高
    法院106年度台上字第2005號判決、106年度台上字第1739號
    判決、 101年度台上字第3547號判決意旨參照）。查本案由
    被告甲○○指示被告乙○○，駕駛自用小貨車將所抽取之家庭化
    糞池糞便排泄物載運至馬亨亨排水大圳處傾倒、棄置，並未
    再為前揭中間或最終處置之處理行為，核屬廢棄物清理法第
    46條第4款犯罪構成要件之清除行為（最高法院106年度台上
    字第755號判決意旨亦同）。核被告等2人所為，係違反廢棄
    物清理法第46條第4款前段之非法清除廢棄物罪嫌。被告等2
    人就犯罪事實欄一所為，有犯意聯絡及行為分擔，請依刑法
    第28條之規定，論以共同正犯。被告等2人所犯2次非法清除
    廢棄物犯行，犯意各別、行為互殊，請予分論併罰。未扣案
    車牌號碼000-0000號自用小貨車，為全一企業社（即被告甲
    ○○）所有而供犯罪所用之物，且被告甲○○自陳因臺東未有排
    水肥之處故將水肥排放至馬亨亨大圳，可見被告有以該犯罪
    工具反覆實施之虞，請依刑法第38條第2項宣告沒收。
三、依刑事訴訟法第251條第1項提起公訴。
　　此　致
臺灣臺東地方法院
中　　華　　民　　國　 110　　年　　12　　月　　23　　日
                              檢  察  官    謝慧中
本件證明與原本無異
中　　華　　民　　國　 111　　年　　1 　　月　　7 　　日
                              書  記  官    廖承志 
附錄本案所犯法條全文
廢棄物清理法第46條
有下列情形之一者，處 1 年以上 5 年以下有期徒刑，得併科新
臺幣 1 千 5 百萬元以下罰金：
一、任意棄置有害事業廢棄物。
二、事業負責人或相關人員未依本法規定之方式貯存、清除、處
    理或再利用廢棄物，致污染環境。
三、未經主管機關許可，提供土地回填、堆置廢棄物。
四、未依第 41 條第 1 項規定領有廢棄物清除、處理許可文件
    ，從事廢棄物貯存、清除、處理，或未依廢棄物清除、處理
    許可文件內容貯存、清除、處理廢棄物。
五、執行機關之人員委託未取得許可文件之業者，清除、處理一
    般廢棄物者；或明知受託人非法清除、處理而仍委託。
六、公民營廢棄物處理機構負責人或相關人員、或執行機關之人
    員未處理廢棄物，開具虛偽證明。